臺灣高等法院民事判決　九十一年度重上字第二三三號
　　　上　訴　人　甲○○
　　　被上訴人　　丙○○
　　　　　　　　　乙○○
右當事人間確認所有權不存在事件，上訴人對於中華民國九十一年三月六日臺灣桃園
地方法院九十年度重訴字第二一號第一審判決提起上訴，本院判決如左：
    主　　文
上訴駁回。
第二審訴訟費用由上訴人負擔。
    事    實
甲、上訴人方面：
壹、聲明：
  一、先位聲明：
    (一)原判決廢棄。
    (二)確認被上訴人乙○○對於附表一所示土地所有權不存在。
    (三)確認被上訴人丙○○對於附表二所示土地所有權不存在。
    (四)被上訴人乙○○應將附表一所示土地所有權登記辦理塗銷。
    (五)被上訴人丙○○應將附表二所示土地所有權登記辦理塗銷。
    (六)第一審及第二審訴訟費用由被上訴人二人共同負擔。
  二、備位聲明部份
    (一)原判決廢棄。
    (二)被上訴人乙○○應給付上訴人新臺幣（下同）一百零八萬二千四百元及自起訴
      狀繕本送達翌日起至清償日止，按年利率百分之五計算之遲延利息。
    (三)被上訴人丙○○應給付上訴人九十九萬零二百七十五元及自起訴狀繕本送達翌
      日起至清償日止按年利率百分之五計算之遲延利息。
    (四)第一審及第二審訴訟費用由被上訴人二人共同負擔。
貳、陳述：
  除與原判決記載相同者外，補稱略以：
  一、兩造之母親黃謝貴妹不同意上訴人對兄長即被上訴人進行刑事追究，故於刑事
      偵查中所為之陳述係迴護被上訴人。然臺灣桃園地方法院檢察署（以下簡稱桃
      園地檢署）檢察官片斷擷取上訴人之母之證述，並未就有利與不利部分詳為調
      查，如黃謝貴妹證稱黃貽發於八十四年中風不會講話，被上訴人乙○○、丙○
      ○尚且坦承有保管父母親印章、存摺之事實但辯稱係受父母之委託代為提領款
      項，惟黃謝貴妹竟證稱郵局與農會內之存款未被提領，亦未委託其子前往提款
      （偵查卷第九十八頁至第九十九頁）云云，足證黃謝貴妹之證詞偏頗不實。
　二、被上訴人於申請八十六年二月十七日印鑑證明時（第一次之移轉登記所用之印
　　　鑑證明），黃貽發正於林口長庚醫院急診停留數日等待住院，如何授權？證人
　　　傅星元證稱係以國語訊問黃貽發，黃貽發同意移轉土地予其二子，然黃貽發僅
　　　懂台語與部分客家語，完全不懂國語（被上訴人九十一年七月十八日庭訊時自
　　　承父親沒有受過教育不識字，平常係以台語交談），則證人證述以國語問黃貽
　　　發取得其同意等情，難以採信。
  三、黃貽發於八十五年四月十三日申請印鑑證明之申請書，其上之簽名非黃貽發親
      簽，指印是否出於黃貽發本人所押，則不得而知。參酌證人傅星元於原法院之
      證述，被上訴人偕同黃貽發前往戶政事務所申請之印鑑證明係八十六年之印鑑
      證明，設如八十五年間黃貽發果有前去戶政事務所申請印鑑證明，亦非作為贈
      與過戶使用。況依九十年九月十五日修訂前「申請土地登記應附文件法令補充
      規定」第三十二點，八十五年、八十六年當時之印鑑證明無使用期限之規定，
      設如八十五年之申請印鑑證明係為贈與移轉使用，則大可在八十六年之贈與移
      轉過戶中使用，並無再重複申請之必要，則八十五年印鑑證明之申請與本件之
      移轉無關。
  四、證人黃馨瑩於本院證稱「我嫂子說我現在不先辦好難道以後要去求你們五個女
      兒蓋章嗎」「土地過還之後要將父母親帶走」等語，設若被上訴人取得土地係
      合法，何以願意將土地返還？
乙、被上訴人方面：
壹、聲明：駁回上訴。
貳、陳述：
  除與原判決記載相同者外，補稱略以：
  系爭土地之移轉登記係父親黃貽發之意思，母親過世前在桃園地檢署作證時已陳述
  明確，偕同父親黃貽發第一次前往戶政事務所申請印鑑證明係在八十五年四月十三
  日。
    理　　由
壹、先位聲明部分：
一、上訴人起訴主張如附表一、二之土地原為兩造之父黃貽發所有，被上訴人竟於八
    十六、八十七年間趁父親黃貽發中風意識表達及行動能力有困難之際，在未經黃
    貽發之同意下，被上訴人乙○○於八十六年三月七日以贈與為由將如附表一所示
    之土地移轉登記予乙○○，並於八十六年四月十五日完成登記，被上訴人丙○○
    於八十七年二月十日、八十七年三月十六日及八十七年九月二十五日亦以贈與為
    名，將附表二之土地移轉登記予丙○○，黃貽發與被上訴人二人既未有贈與之實
    ，被上訴人即無取得土地所有權之理，故請求確認被上訴人乙○○對於附表一所
    示土地所有權不存在；被上訴人丙○○對於附表二所示土地所有權不存在；乙○
    ○應將附表一所示土地所有權移轉登記塗銷；丙○○應將附表二所示土地所有權
    移轉登記塗銷。
    被上訴人二人否認上情，抗辯黃貽發確實有贈與被上訴人如附表一、二土地所有
    權之意思，且黃貽發並曾偕同被上訴人申請印鑑證明書等語。
二、兩造不爭之事實：
    上訴人起訴主張如附表一、二所示之土地原為兩造之父親黃貽發所有，附表一之
    土地所有權於八十六年四月十五日以贈與為原因移轉登記予乙○○，附表二之土
    地所有權於八十七年間同樣以贈與為原因移轉登記與丙○○之事實，業據上訴人
    提出土地登記簿謄本為證，且為兩造所不爭執，堪信上訴人此部分之主張為真實
    。
三、兩造爭點之論述：
    上訴人主張黃貽發在八十四年七月份因腦中風前往林口長庚醫院治療，其意思表
    達及行動能力已有困難，其生病前一再告誡子女，不可擅自處分其名下之財產，
    然乙○○在八十六年三月七日未經黃貽發之同意，以贈與為由將如附表一所示之
    土地過戶於其名下，丙○○於八十七年二月十一日、八十七年三月十六日及八十
    七年九月二十五日亦未經黃貽發之同意，將如附表二所示之不動產移轉登記予丙
    ○○，黃貽發與被上訴人丙○○及乙○○間並無贈與之實，故應將附表一、二之
    土地所有權移轉登記塗銷，此為被上訴人所否認。兩造之爭點在於黃貽發究竟有
    無將系爭土地贈與被上訴人之真意：
    (一)原法院向財團法人長庚紀念醫院函查，其函覆：「黃貽發於八十四年七月二十
      三日至八十四年七月三十一日曾因梗塞性腦中風，呈現左側無力現象無法立，
      於本院住院治療，該次住院期間病患神智清楚。八十八年十一月十七日至八十
      八年十二月二十五日再度住院治療，住院初期因有腦中風舊病史再加上低鈉血
      症，意識狀況不清楚，經治療後，眼睛可張開，但對週遭環境認知不良」，有
      財團法人長庚紀念醫院於九十年五月八日所發之長庚院法字第０三六六號函
      文一紙附於原審卷第六四頁可參。足見黃貽發於八十四年七月間之病情，並無
      影響意識能力，其係至八十八年十一月間再度生病住院，始陷入意識不清楚之
      狀態，對於週遭環境認知不良。故黃貽發於八十五、八十六、八十七年間仍有
      意識能力足以處分其財產，上訴人主張黃貽發在八十四年七月份腦中風以後意
      思表達能力相當困難云云，並不實在。
    (二)兩造之母親黃謝貴妹（已於九十年二月十四日去世）於桃園地檢署八十九年偵
      字第七八二五號偽造文書刑事案件偵查程序證稱：「問：妳先生之前有無跟你
      講過，他在世時，他的土地兒子、女兒都不可過戶？答：無，都過戶給二個兒
      子」、「問：過戶給你兒子，妳先生有無同意？答：有同意分給二個兒子，女
      兒沒份，都分給二個兒子，因我們二老都跟兒子住」、「問：所述是否實在或
      是你兒子叫你如此講？答：是事實」（見該偵查卷第九十八頁背面），證人黃
      謝貴妹與兩造均為至親，應無虛偽陳述偏袒任何一方之理，再參以目前台灣老
      一輩傳統習慣，對於家中不動產處分，大多傳子不傳女，是證人黃謝貴妹證述
      之情節，並無悖於台灣老一輩傳統社會習慣經驗。上訴人雖主張因黃謝貴妹不
      同意上訴人對兄長即被上訴人進行刑事追究，故於刑事偵查中所為之陳述係迴
      護被上訴人之不實陳述云云。惟，證人即兩造之姐姐陳黃玉妹到庭證稱「我回
      去時我父親有說田不能亂動，至於是不要賣掉還是不要更名這我就不知道」（
      本院卷第四五頁），足證黃貽發所言之「田不能亂動」之真意是否僅意謂不能
      出售外人，應傳承予後代子孫而非生前不能過戶予被上訴人，已有疑義。證人
      黃馨瑩固到庭證稱「我父親於八十年的時候身體很健康有說過，在他還沒有往
      生之前不將財產過戶給下一代，不管兒子、女兒」（本院卷第四六頁），然此
      係黃貽發"身體很健康時"所說，嗣後黃貽發腦中風生病於八十四年遷離鄉下，
      黃貽發與黃謝貴妹依賴兒子即被上訴人生活，黃貽發是否未改變想法，此部分
      上訴人未能舉證以實其說。苟依黃馨瑩之證詞，被上訴人對黃謝貴妹及黃貽發
      不孝，黃貽發對兩個兒子很反感云云（本院卷第四七頁），設系爭土地之過戶
      果非出自黃貽發之本意，衡情黃謝貴妹於檢察官偵訊時當會據實以告，企盼代
      表公權力之檢察官主持正義，而非一再袒護被上訴人，故黃謝貴妹於偵訊時之
      證述，應屬實在。
    (三)承辦系爭土地過戶事宜之代書傅星元到庭證稱：「當初所有權人為黃貽發，黃
      貽發在八十五、六年間就已經提及要將系爭土地贈與給他兒子，這是被告二人
      先跟我接觸，他們告訴我該筆土地兄弟姊妹之間可能會有爭執，所以我告知他
      們要由黃貽發出面確認，黃貽發與我接觸告知我土地要贈與給他兒子。當天見
      面時黃貽發行動不方便，黃貽發沒有進來，他就在我門口，我有過去問他的意
      見，他說要把土地贈與給二個兒子。他是坐在車上，車子是停在我門口，我去
      問他。我確認他的意思以後，我就開始辦理．．．至於我有印象是因我們是鄰
      居且他們有特別強調的關係」、「我確知黃貽發有要贈與被告的意思」、「黃
      貽發的表達能力還可以」（原審卷第一八一頁以下）。又證人傅星元於該刑事
      案件偵查程序證稱：「丙○○、乙○○委託其代辦土地贈與，因其與乙○○等
      人可算為鄰居，知其兄弟姊妹間就土地歸屬有意見，故其特別交代一定要帶其
      父黃貽發去領印鑑證明才能辦，乙○○、丙○○兩兄弟有帶黃貽發至其事務所
      ，其父行動不便，只到門口，我出去問他，他說他要全部土地授權他二個兒子
      去決定如何分配，但要分平均，講好後，他們兄弟才帶黃貽發去請領印鑑證明
      ，當時黃貽發之表達能力還可以」（見該偵查卷第一二五頁），可見證人於偵
      查庭及原法院證述之情節相同。上訴人主張傅星元證稱係以國語訊問黃貽發，
      而黃貽發不懂國語，足證證人所言不實云云。查，依黃馨瑩之證詞「他只會聽
      簡單的國語，但是不會講」（本院卷第四九頁）；黃貽發至傅星元之代書事務
      所本為確認土地移轉登記予被上訴人一事，傅星元以國語詢問，並無證據證明
      黃貽發聽不懂傅星元之問話，而黃貽發不見得非以國語回答傅星元之詢問，上
      訴人執此主張證人之證詞非屬實在，委無可採。
    (四)系爭土地移轉登記所附黃貽發之印鑑證明分別係八十六年二月十七日、八十七
      年一月二十一日、八十七年七月十五日申請（原審卷第七三、一○○、一一六
      頁），原法院依當時卷附之資料訊問被上訴人時，被上訴人固就八十六年二月
      十七日、八十七年一月二十一日按照第一次、第二次之申請回答，然徵之本院
      調得之資料，黃貽發曾在八十五年四月十三日本人前往桃園縣觀音鄉戶政事務
      所申請印鑑證明，並於申請人處親自按捺指印（本院卷第五八頁），再佐以證
      人傅星元於原法院證稱「時間點難以釐清，因為接觸時間與辦理時間二者不一
      致，且時間已經有點久遠」等語（原審卷第一八二頁），足證被上訴人所謂之
      第一次辦理印鑑證明應係指八十五年四月十三日而非八十六年二月十七日，此
      觀之八十六年二月十七日黃貽發曾出具委任書，委任乙○○代為申請印鑑證明
      （原審卷第一一九頁）足知被上訴人丙○○於本院所稱之「我去地政事務所是
      於八十五年四月十三日我們去申請印鑑證明，當時有我哥哥、嫂子、我父親還
      有我共四人去，當時我父親身體狀況很好，反正我父親未受教育不會簽名」等
      情（本院卷第五二頁）方屬實在，證人傅星元於原法院所稱之八十六年交代被
      上訴人二人要帶他父親去請領印鑑證明，應係作證時間（九十一年二月二十日
      ）與申請印鑑證明之八十五年四月十三日相隔將近六年，致記憶有誤，實則為
      八十五年方屬正確。上訴人雖主張黃貽發八十五年四月十三日申請印鑑證明與
      系爭土地之移轉無關云云；然，黃貽發苟非欲將系爭土地贈與被上訴人，其申
      請印鑑證明目的安在，上訴人未能舉證以實之，佐以傅星元證稱「黃貽發在八
      十五、六年間就已經提及要將系爭土地贈與給他兒子‧‧‧接觸時間與辦理時
      間二者不一致」等情（原審卷第一八一、一八二頁），足知自黃貽發起意將系
      爭土地贈與被上訴人至完成贈與行為，歷時甚久，八十五年四月十三日申請之
      印鑑證明確係為辦理系爭土地之贈與而申請無訛。因黃貽發交待被上訴人如須
      繳稅應由被上訴人負擔，而代書傅星元又慮及一次辦理過戶稅率會很高，所以
      就等稅法通過以後分批辦理（原審卷第一八二頁），故系爭土地遂分別於八十
      六、八十七年間以贈與為原因移轉登記為被上訴人之名義，但均係延續黃貽發
      在八十五年四月十三日親自前往戶政事務所申請印鑑證明時之初衷，要堪認定
      。上訴人主張按照當時之法令規定，八十五年申請之印鑑證明可以繼續使用，
      不必在八十六年另行申請云云；以傅星元作為代書之立場，如因資料不合規定
      致遭退件係增加代書之工作量，傅星元預防萬一要求委託人請領最新之印鑑證
      明，並不違常情。上訴人以此推斷八十五年之印鑑證明非做為移轉系爭土地之
      用，委無可取。黃貽發將其所有之田地分贈與兒子卻未贈與女兒，雖係基於臺
      灣老一輩之傳統觀念，但內心難免擔心女兒反彈致未公然向女兒宣告，是證人
      黃馨瑩證稱上訴人在代書事務所工作，黃貽發如有贈與之事實何必花錢委由外
      人之傅星元辦理云云，恰與情理有違。
    (五)上訴人提出兩造及黃馨瑩、陳黃玉妹於八十八年九月十九日之對話錄音為證，
      惟查，上開錄音資料即便確實為八十八年九月十九日所錄，惟該談話關於土地
      贈與之部分，大多為上訴人與黃馨瑩、陳黃玉妹之對話，被上訴人之談話真意
      為何，實難由該斷斷續續之片段窺知，故難單純以該對話錄音認定黃貽發並無
      贈與被上訴人二人如附表一、二所示土地之意思。況陳黃玉妹到庭亦證稱「我
      妹妹跟我說大哥對於土地的事情有承認，我沒有聽到雙方說什麼」（本院卷第
      四六頁），足認陳黃玉妹並未聽見被上訴人承認任何事情。至於黃馨瑩證稱「
      我忘記是我大哥還是我大嫂說的，他說土地過還之後要將父母接走」等語，亦
      不能證明黃貽發實無贈與之真意；蓋上訴人一再質疑土地贈與之事，被上訴人
      或因不堪其擾而出該言，自與黃貽發有無贈與之真意無關。
四、綜上所述，上訴人無法舉證證明其所訴之事實為真，按「民事訴訟如係由原告主
    張權利者，應先由原告負舉證之責，若原告先不能舉證，以證實自己主張之事實
    為真實，則被告就其抗辯事實即令不能舉證，或其所舉證據尚有疵累，亦應駁回
    原告之請求。」（最高法院十七年上字第九一七號判例參照），黃貽發在系爭土
    地最後移轉登記（八十七年九月二十五日）一年餘以後之八十八年十二月三十日
    始逝世（原審卷第二九頁），而黃謝貴妹則在九十年二月十四日去世，果黃貽發
    並無贈與土地予被上訴人之真意，黃貽發與黃謝貴妹不可能在其生存期間未採取
    任何補救措施，故黃貽發應有贈與系爭土地予被上訴人之意思，並進而將土地所
    有權移轉登記予被上訴人，則上訴人起訴主張被上訴人二人在未經黃貽發之同意
    下擅自將如附表一、二之土地以贈與為由移轉登記予被上訴人等情，並不可採。
    從而，上訴人起訴請求確認被上訴人乙○○對於如附表一所示土地所有權不存在
    ；確認被上訴人丙○○對於附表二所示土地所有權不存在；被上訴人乙○○應將
    附表一所示土地所有權登記辦理塗銷；被上訴人丙○○應將附表二所示土地所有
    權登記辦理塗銷等訴，並無所據，應駁回之。
貳、備位聲明：
一、上訴人主張被上訴人擔慮上訴人將來會不願拋棄繼承，方以贈與之方法移轉系爭
    土地，其係以背於善良風俗之方法侵害上訴人之利益，上訴人因被上訴人乙○○
    之侵權行為，受有一百零八萬二千四百元之損害，因被上訴人丙○○之侵權行為
    ，受有九十九萬零二百七十五元之損害，則上訴人自得本於民法第一百八十四條
    第一項後段之規定，請求被上訴人二人賠償等語。
二、然查，前已述及，如附表一、二所示之土地原為黃貽發所有，其生前本於所有權
    人之地位自由處分財產，並將系爭土地移轉登記予被上訴人，被上訴人基於受贈
    人之地位受贈系爭財產，均為法所許，並無背於善良風俗之情。且黃貽發之贈與
    ，為生前贈與，並非遺贈，自無違民法第一千二百二十五條之規定，因而並未侵
    害上訴人任何權利，從而，上訴人依民法第一百八十四條第一項後段之規定，請
    求被上訴人賠償上訴人之損害，於法無據，應駁回之。
參、綜上所述，上訴人主張，為不足採，被上訴人抗辯尚屬可信。原審為上訴人敗訴
    之判決，並無不合。上訴意旨指摘原判決不當，求予廢棄改判，為無理由，應予
    駁回。
肆、本件事證已臻明確，兩造其餘攻擊防禦方法，經審酌後，或與本件無涉，或與判
　　決結果不生影響，毋庸一一論列。
伍、據上論結，本件上訴為無理由，依民事訴訟法第四百四十九條第一項、第七十八
    條，判決如主文。
中　　　華　　　民　　　國　　九十一　　年　　　十　　　月　　  十六　　日
                                  民事第九庭
　　　　　　　　　　　　　　　　　　　審判長法　官　吳　謙　仁
　　　　　　　　　　　　　　　　　　　　　　法　官　游　婷　麟
　　　　　　　　　　　　　　　　　　　　　　法　官　蘇　瑞　華
右正本係照原本作成。
如不服本判決，應於收受送達後二十日內向本院提出上訴書狀，其未表明上訴理由者
，應於提出上訴後二十日內向本院補提理由書狀（均須按他造當事人之人數附繕本）
上訴時應提出委任律師或具有律師資格之人之委任狀；委任有律師資格者，另應附具
律師及格證書及釋明委任人與受任人有民事訴訟法第四百六十六條之一第一項但書或
第二項（詳附註）所定關係之釋明文書影本。
中　　　華　　　民　　　國　　九十一　　年　　　十　　　月　　十七　　　日
　　　　　　　　　　　　　　　　　　　　　　書記官　賴　以　真
附註：
民事訴訟法第四百六十六條之一（第一項、第二項）：
對於第二審判決上訴，上訴人應委任律師為訴訟代理人。但上訴人或其法定代理人具
有律師資格者，不在此限。
上訴人之配偶、三親等內之血親、二親等內之姻親，或上訴人為法人、中央或地方機
關時，其所屬專任人員具有律師資格並經法院認為適當者，亦得為第三審訴訟代理人
。
附表一：
（一）桃園縣觀音鄉○○○段白沙屯小段六三之一地號、地目為田、面積一八四二平
      方公尺土地。
（二）桃園縣觀音鄉○○○段白沙屯小段五九之七地號、地目為田、面積二０九四平
      方公尺土地。
附表二：
（一）桃園縣觀音鄉○○○段白沙屯小段一二五地號、地目為旱、面積三六四平方公
      尺土地，應有部分三二分之二。
（二）桃園縣觀音鄉桃園縣觀音鄉○○○段白沙屯小段一四五地號、地目為旱、面積
      二五八平方公尺土地，應有部分三二分之二。
（三）桃園縣觀音鄉○○○段白沙屯小段一四七地號、地目為旱、面積一三六平方公
      尺土地，應有部分三二分之二。
（四）桃園縣觀音鄉○○○段白沙屯小段五九之四地號、地目為田、面積八六平方公
      尺土地。
（五）桃園縣觀音鄉○○○段白沙屯小段五九之五地號、地目為田、面積為二七八平
      方公尺土地。
（六）桃園縣觀音鄉○○○段白沙屯小段六一之九地號、地目為田、面積為七八平方
      公尺土地。
（七）桃園縣觀音鄉○○○段白沙屯小段六一之四地號、地目為田、面積為二六五四
      平方公尺土地。
